臺灣高等法院臺中分院民事判決
111年度家上字第99號
上  訴  人  甲○○  
訴訟代理人  呂旺積律師
上  訴  人  乙○○  
被 上訴 人  丙○○

訴訟代理人  楊孝文律師
上列當事人間請求確認婚姻關係存在等事件，上訴人對於中華民
國111年7月6日臺灣臺中地方法院110年度婚字第635號第一審判
決提起上訴，本院於111年11月22日言詞辯論終結，判決如下：
    主  文
上訴駁回。
第二審訴訟費用由上訴人負擔。
    事實及理由
一、被上訴人主張：伊與上訴人甲○○(下稱甲○○)於民國101年1月
    9日協議離婚時，證人孫○娥雖於離婚協議書上簽名用印，卻
    未向甲○○確認離婚之真意，雙方協議離婚未具備民法第1050
    條所定之要件，應屬無效。另甲○○明知雙方之離婚欠缺法定
    要件，仍與上訴人乙○○(下稱乙○○)於110年7月15日為結婚之
    登記，不符民法第988條第3款但書所定例外之情形，亦為無
    效。求為確認伊與甲○○間之婚姻關係存在，及甲○○與乙○○間
    之婚姻無效之判決。
二、上訴人方面：當初係被上訴人外遇而堅持與甲○○離婚，離婚
    協議書係由被上訴人準備，並由被上訴人找訴外人即其妹妹
    孫○娥、阿姨郭○麗擔任證人，雙方及2位證人係於101年1月9
    日上午在甲○○與被上訴人同住之臺中市○○區處所當場簽字，
    之後隨即前往戶政事務所辦理離婚登記，證人孫○娥確知甲○
    ○有離婚之真意。另乙○○係於109年間才與甲○○交往，期間未
    曾見聞甲○○與被上訴人有何聯繫及交集。乙○○在確認甲○○為
    單身、且甲○○亦認知與被上訴人已結束婚姻關係後，2人始
    結婚，均屬善意且無過失。被上訴人於離婚十餘年後提起本
    件訴訟，係權利濫用，欠缺保護之必要等語。
三、原審為被上訴人勝訴之判決，上訴人聲明不服，提起上訴，
    其上訴聲明：㈠原判決廢棄；㈡被上訴人於第一審之訴駁回。
    上訴人則答辯聲明：上訴駁回。　　
四、本件經依民事訴訟法第463條準用同法第270條之1第1項第3
    款規定，整理並協議簡化爭點如後：
　㈠不爭執事項
　　⒈被上訴人與甲○○於89年11月8日結婚，於101年1月9日簽立
      離婚協議書，並於同日持向戶政事務所辦理離婚登記(原
      審卷第23、25頁)。
　　⒉甲○○、乙○○於110年7月17日為結婚登記(原審卷第37頁)。
　　⒊被上訴人與甲○○之離婚協議書上，係由證人孫○娥、郭○麗
      簽名蓋章。其中孫○娥為被上訴人妹妹、郭○麗為被上訴人
      阿姨。
　　⒋甲○○曾於110年11月間聲請對被上訴人核發保護令，經原法
      院以110年度家護字第1416號准許在案(本院卷第19頁)。
      　　
　㈡本件爭點
　　⒈證人是否確知甲○○與被上訴人有離婚之真意？
　　⒉甲○○與被上訴人之婚姻關係是否仍存在？
　　⒊甲○○與乙○○之婚姻是否有效？
五、得心證之理由：
　㈠被上訴人與甲○○間之婚姻關係仍然存在：
　　⒈按兩願離婚，應以書面為之，有二人以上證人之簽名並應
      向戶政機關為離婚之登記，民法第1050條定有明文，是夫
      妻間縱有離婚之合意，惟如未依此方式為之，自屬無效。
      次按民法第1050條規定兩願離婚應以書面為之，並應有二
      人以上證人之簽名，其立法意旨在於確實證明當事人確有
      離婚之合意，而非出於脅迫或詐欺，又離婚之證人，雖不
      限於作成離婚證書時或協議離婚時在場之人，然必須親見
      或親聞雙方當事人確有離婚真意之人，始得為證人(最高
      法院109年度台上字第199號判決參照)。
　　⒉被上訴人主張證人孫○娥並未親自見聞甲○○確有離婚真意之
      事實，業據證人孫○娥證稱：多年前被上訴人有打電話向
      伊哭訴，說想離婚，請伊當證人幫忙簽名，伊當時見雙方
      相處不錯，有勸被上訴人，但被上訴人說她受不了了，可
      能是婆婆對她冷言冷語，甲○○也沒辦法幫她，所以被上訴
      人要伊不要管那麼多，希望可以當離婚協議的證人簽名。
      甲○○從未跟伊提過他們離婚的事情，伊也沒問過。離婚協
      議書是伊自己簽的，但因為時間已久，不記得實際簽名的
      日期為何，因為當時伊在南部工作，只有放假才會回苗栗
      夫家，一個月大概只有回去一兩次，被上訴人就是利用伊
      放假回夫家的時間，拿到苗栗夫家請伊簽的。離婚協議書
      其他部分在伊簽名時是否已經完成，已沒有印象，但簽名
      部分確實係伊親簽。伊簽離婚協議書之前或之後，沒有詢
      問過甲○○，因為伊簽完名之後，雙方還有一起去找過伊，
      他們看起來還是像夫妻一樣，所以伊也不好意思詢問他們
      是否有離婚。伊簽名時，另一名證人郭○麗沒有在場，郭○
      麗並沒有與伊同住。伊不知雙方如何約定監護權，也沒有
      跟他們一起去戶政事務所辦理離婚登記，伊只是純粹當證
      人，被上訴人與甲○○關係惡化後，伊就比較沒有見過甲○○
      等語(見原審卷第94至97頁)。
　　⒊上訴人雖辯稱證人孫○娥所述不實，並稱離婚協議書係在10
      1年1月9日於甲○○位於臺中市○○區之住處簽署等語。惟查
      ，101年1月9日為星期一，係正常上班日，而上訴人並未
      否認證人孫○娥當時係在南部上班，衡情，應無僅為擔任
      雙方之離婚證人，而刻意請假之理。則證人孫○娥證稱：
      被上訴人係利用伊假日回苗栗夫家時，將離婚協議書拿到
      苗栗請伊簽名一情，較為可採。再參以證人雖與被上訴人
      為姐妹關係，惟已於證前具結，應無甘冒觸犯刑事偽證罪
      責之風險，而故意為虛偽陳述。且證人就其親身見聞所為
      證述內容，尚無明顯矛盾或不合常情之處。雖甲○○曾聲請
      訊問證人郭○麗，惟其陳報之地址卻無法送達（見本院卷
      第61至63頁），且其於本院審理時亦已當庭陳明捨棄傳訊
      該名證人（見本院卷第82頁）。玆甲○○就其所辯有利於己
      之事實既未提出證據以實其說，在無其他事證得推翻證人
      孫○娥前開證詞之情形下，堪認證人孫○娥所為上開證言，
      應可採信。是上訴人此部分抗辯，殊無可採。
　　⒋基上可知，被上訴人與甲○○離婚時，證人孫○娥僅聽聞被上
      訴人有離婚之意思，而未親見或親聞甲○○確有離婚真意，
      則系爭離婚協議書即未具備二人以上親見或親聞當事人確
      有離婚真意之證人簽名，而未具備民法第1050條規定之法
      定要件，自屬無效。從而，被上訴人請求確認伊與甲○○間
      之婚姻關係仍然存在，為有理由，應予准許。
　㈡甲○○與乙○○間之婚姻關係為無效：
　　⒈按有配偶者，不得重婚，民法第985條第1項定有明文；又
      結婚違反民法第985條規定者，無效。但重婚之雙方當事
      人因善意且無過失信賴一方前婚姻消滅之兩願離婚登記或
      離婚確定判決而結婚者，不在此限，亦為民法第988條第3
      款所明定。重婚無效之規定，乃所以維持一夫一妻婚姻制
      度之社會秩序，就一般情形而言，與憲法尚無牴觸。且因
      婚姻涉及身分關係之變更，攸關公共利益，後婚姻之當事
      人就前婚姻關係消滅之信賴應有較為嚴格之要求，僅重婚
      相對人之善意且無過失，尚不足以維持後婚姻之效力，須
      重婚之雙方當事人均為善意且無過失時，後婚姻之效力始
      能維持（司法院大法官會議釋字第362、552號解釋意旨參
      照）。
　　⒉甲○○與乙○○係於110年7月17日結婚，惟被上訴人與甲○○之
      離婚，因未具備法定方式而不生效力，婚姻關係仍然存在
      ，業如前述，則甲○○在與被上訴人之婚姻關係存續期間與
      乙○○結婚，核屬重婚，故後婚姻是否有效，端視甲○○與乙
      ○○是否俱屬善意且無過失，信賴甲○○與被上訴人之婚姻關
      係業已消滅而定。
　　⒊查證人孫○娥已證稱其未親聞甲○○確有離婚之真意，亦未面
      詢甲○○已否與被上訴人達成協議離婚之合意，即遽依被上
      訴人所言欲離婚而於離婚協議書簽名，已如前述。衡諸兩
      願離婚應有二人以上證人之簽名，而所謂「證人」，依其
      字面解釋為在場聽聞而得證明之人，此應為一般智識之人
      得以理解，甲○○為智慮成熟之成年人，其理解「證人」之
      意義應無障礙，況離婚影響夫妻身分及親屬與財產關係至
      鉅，更應謹慎以對，甲○○既明知證人孫○娥未曾向其確認
      是否有離婚真意，堪認甲○○對於離婚瑕疵並非無過失，自
      不得主張因信賴前婚姻消滅之兩願離婚登記而與乙○○結婚
      ，故本件尚無民法第988條第3款但書適用。從而，甲○○與
      乙○○之後婚姻因違反重婚規定為無效，且無雙方均善意無
      過失而應例外保障之適用，是被上訴人請求確認甲○○與乙
      ○○之婚姻無效，為有理由，亦應准許。
　㈢被上訴人提起本件訴訟，並非權利濫用：
　　上訴人固抗辯被上訴人事隔10年始提起本件訴訟，違反誠信
    原則，屬權利濫用等語。惟按夫妻兩願離婚，如未具備民法
    第1050條規定之要件，乃自始、當然、絕對無效。且婚姻關
    係是否解消，涉及配偶身分是否消滅，而夫妻關係是親子、
    家屬等親屬關係最根本之形式，為一切親屬生活關係之根源
    ，並衍生子女、親屬及繼承等之法律關係。甲○○與被上訴人
    間婚姻關係是否因不具協議離婚之法定要件而無效，甲○○與
    乙○○間之婚姻是否違反重婚之規定而無效，除涉及兩造身分
    外，亦關係兩造所生子女與第三人之權利義務，影響甚鉅，
    則被上訴人為釐清此一爭議而提起本件訴訟，自難謂屬權利
    濫用，有違誠信原則。是上訴人此項抗辯，尚非有據。　　
    　
六、綜上所述，被上訴人與甲○○間之協議離婚自始無效，甲○○與
    乙○○間之後婚姻亦無效，從而，被上訴人請求確認伊與甲○○
    間之婚姻關係存在，及確認甲○○與乙○○間之後婚姻無效，均
    有理由，應予准許。原審為上訴人敗訴之判決，並無不合。
    上訴論旨指摘原判決不當，求予廢棄改判，為無理由，應駁
    回上訴。
七、本件事證已臻明確，兩造其餘之攻擊或防禦方法及所用之證
    據，經本院斟酌後，認為均不足以影響本判決之結果，爰不
    逐一論列，附此敘明。
八、據上論結，本件上訴為無理由，爰判決如主文。
中　　華　　民　　國　　111 　年　　12　　月　　6 　　日
　　              家事法庭    審判長法　官 吳美蒼
　　　　　　　　　　　　　　        法　官 唐敏寶
　　　　　　　　　　　　　　　      法　官 高英賓
正本係照原本作成。
如不服本判決，應於收受送達後二十日內向本院提出上訴書狀，
其未表明上訴理由者，應於提出上訴後二十日內向本院補提理由
書狀(均須按他造當事人之人數附繕本)。因疫情而遲誤不變期間
，得向法院聲請回復原狀。
上訴時應提出委任律師或具有律師資格之人之委任狀；委任有律
師資格者，另應附具律師資格證書及釋明委任人與受任人有民事
訴訟法第四百六十六條之一第一項但書或第二項所定關係之釋明
文書影本。如委任律師提起上訴者，應一併繳納上訴裁判費。
                                    書記官 吳伊婷
中　　華　　民　　國　　111 　年　　12　　月　　6 　　日